【裁判字號】    95,易,1551
【裁判日期】    950918
【裁判案由】    詐欺
【裁判全文】
臺灣板橋地方法院刑事判決              95年度易字第1551號
公  訴  人  臺灣板橋地方法院檢察署檢察官
被      告  乙○○
上列被告因詐欺案件，經檢察官提起公訴（95年度偵緝字第1792
、1793號），被告於準備程序進行中就被訴事實為有罪之陳述，
經本院告知被告簡式審判程序之旨，並聽取當事人之意見後，合
議庭裁定由受命法官獨任進行簡式審判程序，本院判決如下：
    主  文
乙○○連續幫助連續意圖為自己不法之所有，以詐術使人將本人
之物交付，處有期徒刑伍月，如易科罰金，以參佰元折算壹日。
    事  實
一、乙○○明知提供或販賣自己之金融機構帳戶之存摺、金融卡
    及密碼予他人，該帳戶有遭利用作為詐騙工具之可能，竟仍
    基於幫助詐欺之不確定概括犯意，先於民國93年11月間某日
    ，經由報紙刊登之收購存摺廣告與姓名年籍不詳之人聯絡後
    ，於臺北市○○路某處，以每個帳戶新臺幣（下同）2,500
    元之代價，將其所申請如附表編號一至三所示帳戶之存摺、
    金融卡及密碼等物，販售予前開姓名年籍不詳之人，作為詐
    騙他人匯款之人頭帳戶。復於94年5 月間某日，在位於臺北
    縣五股鄉○○○路30號住處，提供其所開立如附表編號四所
    示帳戶之存摺、金融卡及密碼等物予姓名年籍均不詳之人，
    作為詐騙他人匯款之人頭帳戶。嗣該不詳姓名之人所屬之詐
    騙集團以電話向丙○○佯稱退稅通知、向丁○○謊稱信用卡
    有預借現金紀錄、向甲○○佯稱有退稅款、向戊○○謊稱退
    手機保證金等事由，致使丙○○、丁○○、甲○○、戊○○
    均陷於錯誤，誤以為真，依詐騙集團之指示於附表所示之時
    、地操作自動櫃員機，以轉帳匯出或存款機存入附表所示款
    項至乙○○所開立之附表所示帳戶內，並由詐欺集團之人以
    跨行轉帳方式取走匯入或存入款項。迨因丙○○、丁○○、
    甲○○、戊○○等人發覺被騙報警循線查悉上情。
二、案經臺中市警察局第六分局報告臺灣臺中地方法院檢察署及
    臺灣臺中地方法院檢察署檢察官自動檢舉簽分偵辦後呈請臺
    灣高等法院檢察署檢察長令轉臺灣板橋地方法院檢察署檢察
    官偵查起訴，經合議庭裁定以簡式審判程序審理。
    理  由
壹、程序方面：
    查本件被告乙○○所犯並非死刑、無期徒刑、最輕本刑為3
    年以上有期徒刑之罪或高等法院管轄第一審案件，而其於準
    備程序進行中，被告先就被訴事實為有罪之陳述，經法官告
    知簡式審判程序之旨，並聽取公訴人及被告之意見後，本院
    認適宜改依簡式審判程序進行，爰依刑事訴訟法第273條之1
    第1 項、第284 條之1 規定，由本院合議庭以裁定由受命法
    官獨任進行簡式審判程序，合先敘明。
貳、實體方面：
一、上開犯罪事實，業據被告乙○○於偵訊、本院調查及審理時
    坦承不諱，核與告訴人即被害人丙○○、丁○○、甲○○、
    戊○○於警詢中之指訴相符（詳94年度偵字第20124 號卷第
    72頁、97-98 頁、108-109 頁、臺中市警察局第六分局中分
    六刑字第0094031324號刑案偵查卷宗第13-14 頁），並有被
    告如附表所示帳戶之開戶資料、各該帳戶自開戶以來之交易
    往來明細表、自動櫃員機交易明細表、警察局受理詐騙帳戶
    通報警示- 詐騙電話簡便格式表、金融機構遭歹徒詐騙案件
    通報單、警察局受理刑事案件報案三聯單等附卷可稽（詳前
    開偵查卷第62-70 頁、73-95 頁、25-31 頁、12-13 頁、前
    開臺中市警察局第六分局偵查卷宗第15頁），足徵被告上開
    自白確與事實相符。又金融存款帳戶，事關存戶個人財產權
    益之保障，其與儲戶存摺、密碼、金融卡相結合，專屬性、
    私密性更形提高，除非本人或與本人具密切之關係者，難認
    他人有何理由可自由使用私人之存摺、密碼及金融卡，一般
    人亦均有應妥善保管上開物件，防止被他人冒用之認知，一
    旦有人刻意收集他人帳戶使用，依一般常識，極易判斷係隱
    身幕後之人基於使用別人之帳戶，躲避存提款不易遭人循線
    追查之考慮而為，自可產生與不法犯罪目的相關之合理懷疑
    。且日常生活常見不法之徒利用他人帳戶以掩人耳目進行之
    不法行為中，最常見者不外乎詐騙他人錢財，一般稍具知識
    之人，對此情形絕難諉以不知。是被告擅將其所申請開立之
    上開個人帳戶資料交付他人，對收取他人帳戶者之詳細年籍
    及該帳戶之利用情形復未積極探查，其有容認其帳戶供他人
    作為詐欺犯罪時使用之不確定故意，亦甚灼然。綜上所述，
    本件事證明確，被告幫助詐欺犯行足堪認定，應予依法論科
    。
二、按刑法上之幫助犯，係對於犯罪與正犯有共同之認識，而以
    幫助之意思，對於正犯資以助力，而未參與實施犯罪之行為
    者而言（最高法院75年度台上字第1509號、88年度台上字第
    1270號判決亦同此意旨）。是以，如未參與實施犯罪構成要
    件之行為，而係出於幫助之意思提供助力，即屬幫助犯，非
    共同正犯。查本案被告乙○○基於幫助之犯意，提供附表所
    示之存摺、金融卡及密碼予他人，並供真實姓名不詳之人等
    使用，已如前述，被害人丙○○、丁○○、甲○○、戊○○
    在遭施用詐術後而陷於錯誤，致匯款或以存款機存入被告所
    提供之附表所示帳戶，是被告所為係參與刑法詐欺罪構成要
    件以外之行為，且在無證據證明被告係以正犯而非以幫助犯
    之犯意參與犯罪之情形下，應認其所為係幫助犯而非正犯行
    為。又被告先後所為幫助行為，時間緊接，犯罪構成要件相
    同，各具有獨立性，顯係基於概括犯意下所為，自應成立連
    續之幫助犯。
三、查被告行為後，刑法業於94年2月2日修正公布，95年7月1日
    起施行，其中與本件有關部分之第2 條、第41條、第30條均
    業已修正，並刪除刑法第56條之規定。按「行為後法律有變
    更者，適用行為時之法律，但行為後之法律有利於行為人者
    ，適用最有利於行為人之法律」，修正後刑法第2條第1項定
    有明文。此條規定係規範行為後法律變更所生新舊法律比較
    適用之準據法，本身尚無新舊法比較之問題，於新法施行後
    ，應一律適用新法第2條第1項之規定，為「從舊從輕」之比
    較，先予敘明。再按本次法律變更，比較時應就罪刑有關之
    共犯、未遂犯、想像競合犯、牽連犯、連續犯、結合犯，以
    及累犯加重、自首減輕暨其他法定加減原因（如身分加減）
    與加減例等一切情形，綜其全部罪刑之結果而為比較，且就
    比較之結果，須為整體之適用，不能割裂分別適用各該有利
    於行為人之法律，此即法律變更之比較適用所應遵守之「罪
    刑綜合比較原則」及「擇用整體性原則」（參見最高法院24
    年上字第4634號判例、27年上字第2615號判例、及最高法院
    95年度第8 次刑事庭會議決議意旨），茲就本件新舊法比較
    結果說明如下：
(一)修正刑法係自95年7 月1 日起施行，在此之前，刑法分則編
    有關罰金刑之貨幣單位係銀元；且依刑法分則編應處罰金者
    ，應適用罰金罰鍰提高標準條例第1 條、第4 條之規定，亦
    即應按各該具體條文制定或修正之時間先後，定其提高之倍
    數。惟被告行為後，刑法施行法增訂第1 之1 條，於95年6
    月14日經總統公布，並自同年7 月1 日起施行；該條規定：
    「中華民國94年1 月7 日刑法修正施行後，刑法分則編所定
    罰金之貨幣單位為新臺幣。94年1 月7 日刑法修正時，刑法
    分則編未修正之條文定有罰金者，自94 年1月7 日刑法修正
    施行後，就其所定數額提高為30倍。但72年6 月26日至94年
    1 月7 日新增或修正之條文，就其所定數額提高為3 倍」。
    亦即自95年7 月1 日起，刑法分則編所定罰金之貨幣單位，
    由原來之銀元改為新臺幣；且94年1 月7 日刑法修正時，刑
    法分則編未修正之條文定有罰金者，自95年7 月1 日起，有
    關罰金之數額提高為30倍。查刑法339 條第1 項之罪有罰金
    刑之處罰，且自24年7 月1 日施行後即未再修正，依增訂刑
    法施行法第1 之1 條之規定，其罰金以新臺幣為單位，數額
    應提高30倍。此規定因屬前揭罰金罰鍰提高標準條例第一條
    但書所稱之「法律已依一定比率規定罰金或罰鍰之數額或倍
    數」，自應優先適用，另修正後刑法第33條第5 款亦已將罰
    金刑調整為新臺幣1,000 元以上，以百元計算，故依前述標
    準換算後，上開法條之罰金刑度部分已變更為「新台幣30,
    000 元以下，新台幣1,000 元以上」，然依被告行為時之刑
    罰法律，即罰金罰鍰提高標準條例第1 條前段及修正前刑法
    第33條第5 款規定之罰金最低額銀元1 元計算，上開法條之
    罰金刑最高為銀元1000元，最低額為銀元1 元，若換算為新
    臺幣，最高額雖與新法同為新臺幣30,000元，然最低額僅為
    新臺幣3 元。因此，比較上述修正前、後之刑罰法律，自以
    被告行為時關於科處罰金刑之法律較有利於被告。
(二)另刑法第41條第1 項前段有關易科罰金折算標準之規定，95
    年7 月1 日起施行之新刑法修正為：「犯最重本刑為五年以
    下有期徒刑以下之刑之罪，而受六個月以下有期徒刑或拘役
    之宣告者，得以新臺幣一千元、二千元或三千元折算一日，
    易科罰金」，而依修正前同條項（「得以銀元一元以上三元
    以下折算一日，易科罰金」）及修正前罰金罰鍰提高標準條
    例第2 條（現已刪除）規定，就其原定數額提高為100 倍折
    算1 日，則係以銀元100 元至300 元折算1 日，經折算為新
    臺幣幣值後，以新臺幣300 元至900 元折算1 日。是比較修
    正前後之易科罰金折算標準，自以行為時即修正前之規定，
    較有利於被告。
(三)按「連續數行為而犯同一之罪名者，以一罪論，但得加重其
    刑至二分之一」，修正前刑法第56條定有明文，此條文經修
    正刪除。亦即被告基於概括犯意所為之數行為，自95年7 月
    1 日起已不再成立連續犯而得論以一罪，而應依具體行為之
    性質論罪。查被告本案所為多次幫助詐欺犯行均發生於新法
    施行之前，被告幫助詐欺之各次行為，時間、地點、對象，
    各均獨立，但其時間緊接，所犯係構成要件相同之罪名，主
    觀上顯係基於概括犯意所為，為連續犯，依修正前刑法第56
    條規定，論以一罪，較依新法分論以多次幫助詐欺罪之結果
    ，對被告較為有利，
(四)刑法第30條關於幫助犯之規定：刑法第30條之部分雖已修正
    施行，然修正前刑法第30條係規定：「幫助他人實行犯罪行
    為者，為幫助犯。雖他人不知幫助之情者，亦同。幫助犯之
    處罰，得按正犯之刑減輕之」，而修正後之刑法第30條則規
    定：「幫助他人犯罪者，為從犯。雖他人不知幫助之情者，
    亦同。從犯之處罰，得按正犯之刑減輕之」，主要係用語上
    之修正，關於刑罰加重之規定並無變更，應不生新舊法比較
    之問題，應逕適用裁判時有效之規範，即修正後刑法第30條
    之規定。
(五)綜上而論，上開刑法施行法第1 條之1 之增訂及刑法第33條
    第5 款之修正，乃係刑法分則編各罪所定罰金刑之刑罰法律
    效果之變更，上開刑法第56條連續犯之刪除、第41條第1項
    易科罰金折算標準規定之變更，則相當於科刑規範事項之變
    更，自應依刑法第2 條第1 項規定，綜合罪刑全部結果，整
    體為新舊法之「從舊從輕」比較。因本案被告所為，涉犯幫
    助詐欺行為，且依本院以下所諭知之被告罪名及其宣告刑，
    適用修正前有關罰金刑及易科罰金折算標準之規定，對被告
    較有利，故經綜合比較新舊法結果，應以修正前刑法對被告
    有利，自應整體依刑法第2 條第1 項前段規定，適用行為時
    之修正前刑法之相關規定予以論處。至上開刑法第30條幫助
    犯之規定，因不涉及法律變更問題，逕予適用修正後刑法，
    尚不違反「擇用整體性原則」。
四、核被告乙○○所為，係犯刑法第30條第1 項前段及第339 條
    第1 項之幫助詐欺取財罪。被告所幫助之詐欺犯對各該告訴
    人先後實施多次詐欺取財犯行，時間緊接，手法相同，所犯
    為構成要件相同之罪名，顯有概括之犯意，均為連續犯，故
    被告係犯幫助連續意圖為自己不法之所有，以詐術使人將本
    人之物交付之詐欺取財罪；而幫助犯之刑事責任從屬於正犯
    ，正犯屬連續犯者，幫助犯之刑責，亦應從連續犯之規定處
    斷。被告均係基於幫助之意思，參與詐欺罪構成要件以外之
    行為，為幫助犯，爰依刑法第30條第2 項規定減輕其刑。被
    告先後2 次提供存摺、金融卡、密碼等之幫助行為，時間緊
    接，手法相同，均觸犯幫助詐欺罪，顯係基於概括犯意反覆
    而為，為連續犯，應依修正前刑法第56條規定論以一罪，並
    加重其刑，且依法先加後減之。爰審酌被告貪圖私利，出售
    及提供存摺、金融卡及密碼等予不法詐欺集團牟利，助長他
    人犯罪，非但增加被害人尋求救濟及治安機關查緝犯罪之困
    難，亦使不法詐欺犯得以順利掩飾其詐欺所得之財物，危害
    被害人財產安全及社會治安，暨被告犯罪後坦承犯行之態度
    等一切情狀，量處如主文所示之刑，並依修正前刑法第41條
    第1 項前段規定，諭知如易科罰金之折算標準，以資懲儆。
據上論斷，應依刑事訴訟法第273條之1第1項、第299條第1 項前
段，刑法第2 條第1 項前段、修正前刑法第56條、第339 條第1
項、刑法第30條第1 項前段、第2 項、修正前刑法第41條第1項
前段，罰金罰鍰提高標準條例第1 條前段、廢止前罰金罰鍰提高
標準條例第2 條，判決如主文。
本案經檢察官吳宗光到庭執行職務。
中    華    民    國    95    年    9     月    18    日
                刑事第十七庭    法  官  鄭燕璘
以上正本證明與原本無異
如不服本判決應於送達後10日內向本院提出上訴狀
                                書記官  呂紹明
中    華    民    國    95    年    9     月    18    日
附錄本案論罪科刑法條全文：
刑法第339條第1項：
意圖為自己或第三人不法之所有，以詐術使人將本人或第三人之
物交付者，處5年以下有期徒刑、拘役或科或併科1000元以下罰
金。
附表：
┌──┬──────┬───┬────┬─────┬───┐
│編號│被告提供之金│被害人│被害人匯│被害人匯款│被害金│
│    │融帳戶      │      │款之時間│之地點    │額    │
├──┼──────┼───┼────┼─────┼───┤
│一  │國泰世華商業│丙○○│93.11.21│臺北縣蘆洲│96,554│
│    │銀行古亭分行│      │11時9分 │市○○路上│元    │
│    │00000000000 │      │        │之郵局自動│      │
│    │            │      │        │櫃員機    │      │
├──┼──────┼───┼────┼─────┼───┤
│二  │中國信託商業│丁○○│93.11.16│臺北縣萬里│100,00│
│    │銀行三重分行│      │20時20分│鄉中國信託│0元   │
│    │000000000000│      │        │商業銀行自│      │
│    │            │      │        │動櫃員機  │      │
├──┼──────┼───┼────┼─────┼───┤
│三  │中國農民銀行│甲○○│93.11.25│臺北市南昌│99,989│
│    │大同分行    │      │18時53分│路232號郵 │元    │
│    │00000000000 │      │        │局自動櫃員│      │
│    │            │      │        │機        │      │
├──┼──────┼───┼────┼─────┼───┤
│四  │臺灣銀行五股│戊○○│94.05.30│臺中縣大甲│28,740│
│    │分行        │      │11時    │鎮○○路45│元    │
│    │000000000000│      │        │號郵局自動│      │
│    │            │      │        │櫃員機    │      │
└──┴──────┴───┴────┴─────┴───┘


司法院資訊處製作；財團法人民間司法改革基金會備份。
